【裁判字號】    89,上訴,423
【裁判日期】    891017
【裁判案由】    侵占等
【裁判全文】
臺灣高等法院刑事判決                  八十九年度上訴字第四二三號
    上  訴  人  台灣台北地方法院檢察署檢察官
    上  訴  人
    即  被  告  己○○
    被      告  庚○○
    被      告  辛○○
    被      告  丙○○
             （原名周全）
    被      告  丁○○
    選任辯護人  黃哲東
    被      告  戊○○
    選任辯護人  徐方齡
右上訴人因被告侵占等案件不服臺灣台北地方法院八十六年度易字第二六七九號，中
華民國八十八年十一月二十三日及八十八年十一月三十日第一審判決（起訴案號：臺
灣台北地方法院檢察署八十五年度偵字第一六三一四號）提起上訴，本院判決如左：
    主      文
民國八十八年十一月三十日期之原判決撤銷。
上開撤銷部分，己○○無罪。
其他上訴駁回。
    事      實
本院就被告庚○○、辛○○、丁○○、丙○○（原名周全）及戊○○部分認定之犯罪
事實與原審判決書關於庚○○、辛○○、丁○○、丙○○、戊○○部分之記載相同，
茲引用之。
    理      由
本件判決理由分述於左：
壹、上訴駁回部分：
  一、引用原審判決書所記載關於被告庚○○、辛○○、丁○○、丙○○、戊○○部
      分之事實、證據及理由（見附件：第一審判決書）。
  二、雖被告庚○○上訴仍辯稱：「伊沒有簽名，也沒有拿到護照」，「我在監服刑
      ，沒有簽名在加拿大簽證申請表」云云，核與同案被告辛○○所供確未將護照
      拿給庚○○，被告庚○○所辯固屬真實，但查被告庚○○於警訊已供明因案件
      遭通緝，就冒用伊大哥陳文良之身分證冒名申請護照，委託辛○○申辦護照等
      情。被告辛○○上訴仍否認知悉陳文良是被冒用，被告辛○○索價三十萬元代
      辦護照，且共同被告庚○○在偵查中供稱：「他知道（我用陳文良身分證），
      他知我被通緝」，「他保證可以護照來來去去」（偵卷第二一○頁）。於本院
      調查中亦供明伊有跟辛○○說伊想冒用伊哥哥的名義，並有告知伊是庚○○，
      身分證是陳文良的等情（見本院八十九年九月二十五日訊問筆錄）而庚○○並
      無誣攀辛○○之必要，足證陳文良名義之普通護照申請書係庚○○，辛○○基
      於犯意聯絡共同偽造，且由辛○○假手不詳姓名者偽造「陳文良」署押。辛○○所辯顯為飾卸之詞。
  三、被告丁○○上訴堅詞否認其侵占黃順祿、鍾文昌之護照行為，仍辯稱其已將護
      照交還黃順祿，且未接受鍾文昌之護照云云，經查黃順祿於警訊中於八十一年
      底託丁○○辦理護照，被告丁○○亦直承其事，唯其未將護照交還黃順祿業據
      黃順祿指述詳確，被告丁○○亦未能提出證據證明其確已交付，所辯已交付云
      云，自屬卸責之詞，被告人鍾文昌在警訊中指證八十四年六月間將護照交朋友
      黃柏森申辦日本簽證，黃某把護照交給丁○○申辦，後來未交還等情，被告空
      言否認，自不足採。
  四、被告戊○○上訴辯稱伊僅受王文彬之委託帶團去加拿大，伊不知護照均為變造
      云云，被告丙○○上訴仍辯稱：伊僅受「王文彬」者之託購買機票，其他均不
      知情云云。但查：被告丙○○於警訊之初關於購買機票之事即屬虛構，且其於
      警訊及偵查中辯稱原來不認識戊○○，但查訂位表內均有ＨＵ  ＣＨＡＯ  Ｈ
      ＳＩＡＮＧ（即戊○○）之姓名，被告丙○○到河內後若不認識戊○○，何以
      能將所購機票交給戊○○？且被告丙○○於本院調查中坦承其係受王文彬之託
      購買機票，而其應知由台北赴加拿大有直航班機，豈有其本人由台北飛泰國到
      河內，再從河內轉巴黎到加拿大，而將機票帶到河內再同機去加拿大，足見丙○○於該批九名冒用冒名取得加拿大簽證之中華民國護照之人，負有照料該九
      人成功入境加拿大之任務，足認被告丙○○與「王文彬」者有犯意之聯絡及行
      為分擔。被告戊○○亦坦承受「王文彬」者之託帶團赴加拿大，且係八十五年
      五月十八日赴曼谷在機場由「王文彬」者接戊○○赴金邊，即由王文彬介紹該
      九名大陸人民，二十一日搭機前往河內，當時戊○○本人及九名大陸人民均無
      赴加拿大機票，被告自稱任導遊三年以上，該九名大陸人民在進入越南時，需
      經柬埔寨關口出境及越南關口入境，所持護照卻為中華民國人民護照，被告應
      已知悉其等非真正之持照人，所持護照亦出於變造。所辯伊僅帶團，不可能知
      悉護照為變造云云，並不足採，被告明知王文彬、丙○○及其他以變造之護照
      冒領之加拿大簽證，以運送大陸人民進入加拿大非法居留之集團，仍加入帶領
      冒用變造之中華民國護照之大陸人民進入越南河內與王文彬者及丙○○有犯意
      聯絡。
    綜上各節所述，被告庚○○、辛○○、丁○○、丙○○、戊○○等人犯行足以認
    定，原審判決被告庚○○共同行使偽造文書，足以生損害於公眾及他人，處有期
    徒刑四月，辛○○意圖為自己不法之所有，而侵占對於業務上所持有之物，累犯
    ，處有期徒刑壹年貳月。丁○○意圖為自己不法之所有而侵占對於業務上所持有
    之物，處有期徒刑柒月，又意圖為自己不法之所有，而侵占對於業務上所持有之
    物，處有期徒刑柒月，應執行有期徒刑壹年。丙○○、戊○○共同連續行使偽造
    私文書，足以生損害於公眾及他人，各處有期徒刑捌月。外交部領事事務局存案
    陳文良名義普通護照申請書（護照號碼Ｍ0000000）內偽造之「陳文良」
    署押壹枚及原審判決附表一所示偽造之署押玖枚、偽造之吉利旅行社股份有限公
    司印文貳枚，附表二所示偽造之署押肆枚均沒收。其認事用法，核無不合，被告
    等仍執陳詞上訴，自無理由，應予駁回。檢察官就被告辛○○、丙○○另於八十
    六年及八十七年間向他人收購護照並供予陳榮得、陳文榮等人充作變造護照之用
    認與前開論罪部分有連續關係云云，但查本件被告辛○○係接受共同被告庚○○
    之委託以陳文良之身分證代為申辦護照，被告丙○○則係與王文彬者基於共同犯
    意，代為申購機票及帶往河內以供大陸人民入境加拿大之用，前後犯罪時間相隔
    已遠，且犯罪形態復異，難認其係基於概括犯意論以連續犯，公訴人上訴據此指
    摘原判決不當亦無理由，應併予駁回，至移送併辦部分，應退回原署另行依法偵
    辦。
貳、撤銷改判部分（即被告己○○部分）：
  一、公訴意旨略以被告己○○從事代辦護照申請等業務，竟與不詳姓名之人意圖謀
      取不法之利益，將其所持有客戶子○○及癸○○二人委託辦理出國手續需用之
      中華民國人民護照，換貼他人照片於護照上變造使用，嗣與柬埔寨男子「王文
      彬」者及周全（已更名為丙○○）、戊○○基於犯意之連絡，共同利用子○○
      、癸○○等人中華民國護照，在台灣申請加拿大簽證後，由王文彬事先找妥簽
      赴加拿大之九位大陸人民，提供上開二人變造之護照（另有鍾文昌、黃順祿、
      陳文良、謝世忠、蘇建隆、姚亞玲、余世禮等人之變造護照），於八十五年五
      月十七日戊○○先赴泰國與王文彬會合，言明代價一天一百五十元美金，將九
      位大陸人民帶到加拿大交予不詳身分之加國人士，嗣於八十五年五月十八日即
      由王文彬在越南金邊將九位不詳姓名之大陸人民交予胡某，由戊○○帶團於五
      月二十二日抵達越南河內與周全（丙○○）會合，由周某給予大陸人民赴加拿
      大之機票，於當日欲搭機赴加國時，為航空人員發覺有異，報警查獲。因認被
      告己○○涉有刑法第二百十二條及第二百十六條之罪嫌等情。
  二、按犯罪事實須依證據認定之，無證據不得推定犯罪事實，刑事訴訟法第一百五
      十四條著有明文，認定不利於被告之事實，須依積極證據，苟積極證據不足為
      不利於被告事實之認定時，應為有利於被告之認定，更不必有何有利之證據。
      本件公訴人認被告涉有前開罪嫌，無非以右揭事實業據被害人子○○、癸○○
      指訴綦詳，並有變造之護照影本、入出境許可申請書等資料附卷可稽為其論據
      。唯按告訴人之告訴，係以使被告受刑事訴追為目的，是其陳述是否與事實相
      符，仍應調查其他證據以資審認，易言之，被害人之陳述如無瑕疵，且就其他
      方面調查又與事實相符，固足採為科刑之基礎，倘其陳述尚有瑕疵，則在未究
      明前，遽採為論罪科刑之根據即難認為適法（六十一年台上字第三○九九號判
      例參照）。經查：
    (一)本件訊據被告己○○堅詞否認首開犯行，並辯稱伊根本未與告訴人子○○、癸○○見面拿取彼二人之護照，且除告訴人之指述外，無任何積極證據足以證明
      被告己○○曾拿取告訴人二人之護照，自不能僅憑扣案之變造之護照即推定被
      告己○○曾持有過該等護照。
    (二)告訴人子○○於八十五年六月十一日於警訊中供稱：「係在三月間我和其他兩
      位高中同學（甲○○、癸○○）討論一起去香港玩，其中甲○○就說他的同學
      孫怡君（後二字同音猜測）在旅行社工作，可以代辦簽證：：，之後，大家見
      面後，己○○就說一切沒有問題，但是要將我的舊護照拿走，並且叫我去報遺
      失，而且還可以給我新台幣一萬伍仟元，我聽了之後，便大聲斥責她，怎麼可
      以這樣做，結果孫怡君就說她認識很多黑道勢力很大，要怎麼做就可以怎麼做
      ，言語中帶著威脅恐嚇的口氣，我當時心裡很恐懼，怕他會對我不利，而且她
      又開著車子載我到家門口，一直催逼我到家裡拿護照，我只好下車拿給她」、
      「我一回家之後，便告訴我父親，我父親便打電話到刑事警察局報案，我父親
      說是向一位叫杜組長的警官備案」等語（見偵字第一六三一四號卷二○頁背面
      及二十一頁正面）。據此則告訴人子○○係因甲○○之介紹認識後遭被告之威
      脅、恐嚇，心有畏懼，在被告之催逼下，自家裡拿護照給被告己○○，隨即將
      被害情形告知乃父，由其父向刑事警察局報案。惟就如何交付護照予被告己○○一節告訴人子○○於本院調查中供明「晚上六、七點左右約至南京西路口Ｄ
      ＆ＤＫＴＶ見面，並在該處吃飯唱歌，當天是甲○○聯絡的」「談去香港時很
      愉快：：當天己○○就要我賣護照，我馬上拒絕，她說黑白二道都很熟，後來
      我向她要護照時都要不到」等語，仍指交付護照當日受有威脅之事，但證人即
      告訴人所指介紹認識被告之甲○○於本院調查中供稱：「是的，當天是因為與
      己○○事先約好的，當天晚上七、八點順便約子○○等人至ＫＴＶ，是與己○○提及此事後才約子○○等人的」「己○○來我家載我，在車上即敲定至ＫＴ
      Ｖ，並去接癸○○、子○○八、九點才到ＫＴＶ：：」「（至ＫＴＶ癸○○、
      子○○即將護照、身分證影本及照片交給己○○）不是，在ＫＴＶ討論至何處
      如何玩決定後再載她們回去拿護照後便各自回家」等語。此與告訴人子○○所
      供至ＫＴＶ之時間點已有不符，而告訴人二人將護照交予被告己○○，係在Ｋ
      ＴＶ討論決定後所為之事，並無所謂賣護照、或以黑道之詞相脅，且詢以被告
      有無恐嚇威脅之事時答稱事後向己○○要護照時發生威脅、恐嚇之事云云，復
      與告訴人子○○所供不同，則告訴人子○○於警訊中所供係因受威脅，心中畏
      懼在被告催逼下交付云云，尚難認其真實，且告訴人癸○○對於三人約會之事
      卻供稱：「（當天何時接到甲○○之電話？）記不得了，應該是之前約的，不
      可能當天約的」。（如何至Ｄ＆Ｄ  ＫＴＶ？）記不得了，知道在何處」等語
      ，其在隔離訊問下，所供如何相約，如何至ＫＴＶ一節亦與證人甲○○所證不
      符，況查告訴人癸○○於警訊中供稱：「本年三月間我高職同學子○○、甲○○及甲○○的國中同學己○○共四人在台北市一家ＫＴＶ唱歌時，子○○、甲○○三人討論預計於春假時候前往香港旅遊一事，當時孫怡君聽到此事，她告
      訴我們三人她在旅行社工作，可以幫我們代辦申請港簽及安排行程並要我們將
      護照交給她，並問我們三人護照是舊護照還是新護照，如果是舊護照，因為效
      期也快截止了，要重新辦新護照，舊護照何不交給她處理？他會付給我們新台
      幣壹萬伍仟元，我當時聽了後，沒有答應她，但我想既然是委託她代辦港簽，
      該不會有什麼問題，也就搭乘她所開的車子到我家，然後將護照交給她」等語
      （見偵字一六三一四卷第二十二頁背面、第二十三頁正面）。則依告訴人癸○○所述，係在三月某日四人在ＫＴＶ相聚，當場三人談到香港旅遊之事，被告
      聽後始興起取得護照之圖謀；與證人甲○○於本院所供早先就與被告己○○談
      過，才約子○○、癸○○等人之語大相逕挺，且告訴人癸○○從未提及被告己○○有施恐嚇之事，則告訴人二人所指述情節殊屬扞格，此等有瑕疵之指述，
      自難據為不利被告之認定。
    (三)告訴人子○○於警訊中指述伊係受到被告己○○所言「她認識很多黑道，勢力
      很大，要怎麼做就可以怎麼做，言語中帶著威脅恐嚇的口氣，我當時心裡很恐
      懼，怕她會對我不利，而且她又開著車子，載我到家門口，一直催逼我到家裡
      拿護照我只好下車拿給她」之語，不得已而為，但此非但為同為告訴人之癸○○及證人甲○○所未提及，果當時四人同在ＫＴＶ唱歌，何以唯有告訴人子○○受到威脅恐嚇而不及於告訴人癸○○？證人甲○○於隔離訊問下答稱「（有
      無恐嚇威脅之事？）事後向己○○要護照時發生威脅恐嚇之事。」等語，更與
      告訴人子○○指述互異，況告訴人二人，另有甲○○在場；果如被告威脅子○○，則何以仍由被告開車先到癸○○家拿護照再往子○○家取得護照？甲○○
      不能及時阻止或報警？癸○○被拿取護照後，不能即刻報警？足認告訴人子○○指述受到言詞威脅恐嚇云云，純屬子虛。
    (四)告訴人子○○於警訊中供稱「我一回家後，便告訴我父親，我父親便打電話到
      刑事警察局報案，我父親說是向一位叫杜組長的警官備案」等語（見偵字一六
      三一四號卷第二十頁背面、二十一頁正面）。則告訴人子○○應係於八十五年
      三月間某日報案，唯證人即刑事警察局督察室警官壬○○於本院調查中到本院
      證稱「我在內湖分局任局長時，子○○之父為義警，當時就認識，後來我調去
      刑事警察局，子○○之父打電話給我，說他女兒護照被別人拿走，問我怎麼辦
      ，我問他其女是否有拿別人的錢，他說沒有，我告知要正式報案，第二天，他
      們父女便來局裡找我，我就帶去找乙○○，乙○○在局裡比較資深，大家都叫
      他組長」「日期記不得了：：當天或第二天，應該有替子○○製作筆錄，何人
      替子○○製作筆錄，我並未親見」等語（見本院八十九年八月三日訊問筆錄）
      。顯見警官壬○○將告訴人子○○及其父親帶往找乙○○以便正式報案，唯證
      人即刑事警察局代理組長乙○○證稱：「當時我是代理組長，本案是由子○○
      之父親透過時任督察室研究員壬○○以電話向我講這件事，說他的女兒的護照
      被己○○拿去了，他怕出事」「過幾天本來要通知子○○來做調查筆錄，剛好
      外交部領事事務局行文給刑警局偵辦周全（丙○○）等人涉案部分，剛好裡面
      也有子○○的護照，所以才於六月十一日製作被害人筆錄」等語（見本院八十
      九年九月十一日訊問筆錄）。則關於告訴人子○○所指稱報案之事，渠供稱於
      護照被取走之後隨即告知其父親，由其父親打電話報案：：是向一位叫杜組長
      的警官報案，時間應在三月間某日，核與證人壬○○所供已有不符。雖證人壬○○證述子○○之父有打電話給伊，告知護照被拿走之事，惟其證詞亦與乙○○不合，壬○○證稱伊帶子○○父女見乙○○，但乙○○卻稱壬○○以電話告
      知，並未見到子○○父女，亦未於當時製作筆錄，證人之證言矛盾，自不得據
      為不利被告之認定，參以本院函刑事警察局覆稱：「己○○涉嫌於八十五年三
      月間侵占子○○及癸○○護照，經子○○之父於八十五年六月初向本局報案：
      ：」等語，顯在本件其他被告周全等人經外交部領事事務局八十五年六月三日
      函刑事警察局之後，刑事局於八十五年六月十一日始為子○○製作筆錄，則告
      訴人於警訊中供述「一回家後便告訴我父親，我父親便打電話到刑事警察局報
      案：：」云云，並非真實，則告訴人等二人若確有遭受威脅、恐嚇方交付護照
      予被告己○○，何以不即為告訴或報警？竟遲至本件經外交部領事事務局函請
      刑事警察局偵辦後，始由刑事警察局偵訊告訴人方為對被告之指訴，顯與常情
      有違。
    綜上各節所述，告訴人二人之指訴情節顯有瑕疵，揆諸首揭最高法院判例要旨，
    自難採為論罪科刑之依據。此外並查無其他積極證據足以證明被告己○○有公訴
    人所指之犯行，原審遽以論罪自有未洽，應將原判決關於被告己○○部分撤銷，
    易為無罪諭知，以免冤抑。
據上論斷，應依刑事訴訟法第三百六十八條、第三百六十九條第一項前段、第三百六
十四條、第三百零一條第一項、第三百七十三條，判決如主文。
本案經檢察官陳維練到庭執行職務。
中    華    民    國    八十九    年      十        月     十七         日
                        臺灣高等法院刑事第一庭
                            審判長法  官  王  振  興
                                  法  官  黃  賽  月
                                  法  官  蔡  光  治
右正本證明與原本無異。
如不服本判決應於收受送達後十日內向本院提出上訴書狀，其未敘述上訴之理由者並
得於提起上訴後十日內向本院補提理由書（均須按他造當事人之人數附繕本）。
                                  書記官  王  才  生
中    華    民    國    八十九    年      十        月    二十一        日
附錄：本判決論罪科刑法條全文
刑法第二百十條
偽造、變造私文書，足以生損害於公眾或他人者，處五年以下有期徒刑。
刑法第二百十二條
偽造、變造護照、旅券、免許證、特許證及關於品行、能力、服務或其他相類之證書
、介紹書，足以生損害於公眾或他人者，處一年以下有期徒刑，拘役或三百元以下罰
金。
刑法第二百十四條
明知為不實之事項，而使公務員登載於職務上所掌之公文書，足以生損害於公眾或他
人者，處三年以下有期徒刑、拘役或五百元以下罰金。
刑法第二百十六條
行使第二百十條至第二百十五條之文書者，依偽造、變造文書或登載不實事項或使登
載不實事項之規定處斷。
刑法第二百二十條
在紙上或物品上之文字、符號，依習慣或特約，足以為表示其用意之證明者，關於本
章之罪，以文書論。
刑法第三百三十六條
對於公務上或因公益所持有之物，犯前條第一項之罪者，處一年以上七年以下有期徒
刑，得併科五千元以下罰金。
對於業務上所持有之物，犯前條第一項之罪者，處六月以上五年以下有期徒刑，得併
科三千元以下罰金。
前二項之未遂犯罰之。


司法院資訊處製作；財團法人民間司法改革基金會備份。
